【裁判字號】    98,訴,192
【裁判日期】    980630
【裁判案由】    確認債權不存在
【裁判全文】
臺灣臺南地方法院民事判決               98年度訴字第192號
原      告  乙○○○
            甲○○
            丙○○○
共      同
訴訟代理人  黃正彥律師
            黃雅萍律師
被      告  臺南縣後壁鄉農會
法定代理人  戊○○
訴訟代理人  張清雄律師
上列當事人間請求確認債權不存在事件，經本院於民國98年6月1
6日言詞辯論終結，判決如下：
    主  文
原告之訴駁回。
訴訟費用由原告負擔。
    事  實  及  理  由
一、本件原告於起訴時，被告法定代理人為丁○○，嗣於民國98
    年 3月間變更其法定代理人為戊○○，此有臺南縣後壁鄉農
    會98年 3月12日函文、被告第16屆理監事名錄附卷可稽（本
    審卷第131、128頁），而被告法定代理人戊○○，業已聲明
    承受訴訟，並提出委任狀委任張清雄律師為本件訴訟代理人
    （本審卷第130頁），合先敘明。
二、按訴狀送達後，原告不得將原訴變更或追加他訴，但如有經
    被告同意者或請求之基礎事實同一者，不在此限。被告於訴
    之變更或追加無異議，而為本案之言詞辯論者，視為同意變
    更或追加。民事訴訟法第255條第1項第1、2款及第 2項分別
    定有明文。本件原告起訴時，原聲明確認本院97年度司拍字
    第 917號拍賣抵押物事件，被告對原告之債權不存在（本審
    卷第 4頁）。嗣於98年4月8日變更為確認被告就坐落臺南縣
    後壁鄉○○○段2048、2054地號土地於74年5月8日所設定之
    抵押權債權不存在（本審卷第54頁）。原告前揭訴之變更，
    核係請求之基礎事實同一，且被告對於原告前揭變更無異議
    ，並為本案之言詞辯論，參諸首揭規定，原告訴之變更，自
    為適法，合先敘明。
三、原告起訴主張，
    (一)緣被告曾主張，原告以其所有坐落臺南縣後壁鄉○○○段
      2048地號、地目田、面積1420平方公尺土地及同段2054地
      號、地目田、面積2522平方公尺土地（以下簡稱系爭土地
      ）所有權全部，為擔保訴外人即原告之母吳黃琴對被告所
      欠借款之清償，約定新臺幣（下同）65萬元之本金最高限
      額抵押權（以下簡稱系爭本金最高限額抵押權），存續期
      間自74年5月3日起至 104年5月3日止，清償期間依照各清
      償契約所約定清償日期，經登記在案。嗣訴外人吳黃琴於
      82年8月9日向被告借款 1,600萬元，借款期限至84年8月9
      日止，按期平均攤還本息，如未按期攤還本息時，借款人
      即喪失期限之利益，應立即全部償還，詎訴外人吳黃琴自
      82年12月9日起即未繳納本息，尚欠本金200萬元，依約本
      件借款視為全部到期，為此聲請拍賣抵押物以資受償等語
      ，聲請本院准以97年度司拍字第 937號裁定准許於65萬元
      之範圍內予以拍賣，超過部分予以駁回。原告不服，提起
      抗告，經本院98年度抗字第16號裁定駁回原告之抗告。
    (二)系爭本金最高限額抵押權設定契約書其他約定事項第 1條
      業已約定：「借款最高限度金額新台幣陸拾伍萬元整，於
      貴會（即被告）核准放款時始得向貴會在上開限度內借款
      」等語，此為舊式最高限額抵押契約書之格式，與新式最
      高限額抵押權契約書之擔保範圍涵蓋「過去、現在及將來
      所發生之一切債務」不同。足見原告設定最高限額抵押權
      之目的，在向被告借款，且須經被告核准放款後始得為之
      。系爭土地固曾於74年5月3日為擔保訴外人吳黃琴向被告
      之借款，提供與被告設定本金最高限額65萬元抵押權。嗣
      訴外人吳黃琴曾向被告借款30萬元，惟已於86年 6月23日
      清償完畢，且未再向被告借款。原告為土地提供人兼連帶
      保證人，核屬物上保證人兼連帶保證人。而訴外人吳黃琴
      向被告借款之30萬元既已清償完畢，則原告物上保證人及
      連帶保證人之義務應已消滅。被告雖以本院97年度執坤字
      第12208號債權憑證為據，主張對訴外人吳黃琴尚有200萬
      元本息之債權。惟原告提供系爭土地所擔保者，乃係訴外
      人吳黃琴所借之本金、利息、違約金，至於前揭債權憑證
      所示之債務乃係訴外人吳黃琴為訴外人周智賢連帶保證人
      而生之債務，是被告僅能向訴外人周智賢、吳黃琴求償，
      就訴外人吳黃琴該部分之債務，原告非連帶保證人，亦無
      提供系爭土地為該債務之擔保。
    (三)至於被告所提出之82年8月9日訴外人吳黃琴向其借款1,60
      0 萬元之借據，乃被告當時總幹事周智賢借用訴外人吳黃
      琴農會會員身分向被告借款，並由訴外人林昭文提供擔保
      品兼連帶保證人，所借款項由訴外人周智賢使用，訴外人
      吳黃琴僅係人頭。而上情業經臺灣臺南地方法院檢察署以
      偽造文書罪嫌提起公訴，並經本院89年度易字第1543、15
      44號判決判處罪刑，故非訴外人吳黃琴真正向被告借款，
      自與前述抵押權無涉。況前述抵押權僅設定最高限額65萬
      元，何能核貸 1,600萬元？被告另提出訴外人吳黃琴之支
      出傳票，欲證明借款一事。惟該支出傳票僅係影本，原告
      否認其真正，且該支出傳票影本上並無訴外人吳黃琴之簽
      收記載，被告亦未舉證證明交付款項之事實，自無從證明
      有借款之情事。縱認本件債務與原告有關，惟原告擔保之
      最高限額抵押權為65萬元，依民法第 126條規定，該債權
      憑證自82年12月9日起算利息，超過5年部分，其請求權已
      消滅。
    (四)並聲明：求為判決，確認被告就坐落臺南縣後壁鄉○○○
      段2048、2054地號土地於74年5月8日所設定之抵押權債權
      不存在。
四、被告則以，
    (一)原告為擔保訴外人吳黃琴向被告之借款，於74年 5月間提
      供系爭土地與被告設定65萬元之最高限額抵押權，存續期
      間自74年5月3日起至 104年5月3日止，債務清償期依照各
      個債務契約所定清償日期，經登記在案。被告於97年7月2
      5日持本院南院97執坤字第12208號債權憑證，以訴外人吳
      黃琴所積欠 200萬元債務及利息、違約金為由，聲請拍賣
      系爭土地，經本院以97年度司拍字第 937號裁定准予拍賣
      。嗣經原告提起抗告，經本院以98年度抗字第16號裁定抗
      告駁回。
    (二)系爭本金最高限額抵押權設定，係由原告提供系爭土地，
      與債權人訂立在一定金額之限度內，擔保現在已發生及將
      來可能發生之債權之「最高限額抵押權契約」。依抵押權
      設定契約書其他約定事項第 1條已明文約定「借款最高限
      度金額新台幣陸拾萬元整」等語，並約定存續期間自74年
      5月3日起至 104年5月3日止，故性質上係定有期間之最高
      限額抵押權。雖訴外人吳黃琴於84年 8月11日曾將所借貸
      之30萬元清償，然其於抵押權約定存續期間內之其他借貸
      金額，於不逾最高限額65萬元之範圍內，被告仍得主張抵
      押權人權利。
    (三)本院83年度促字第5633號支付命令業已確定，依民事訴訟
      法第521條第1項規定，應與確定判決有同一之效力。依該
      支付命令所示債務人即訴外人吳黃琴應給付債權人即被告
      1,600 萬元及其利息、違約金。原告否認訴外人吳黃琴未
      向被告借款1,600 萬元等語，與上開確定判決之內容不符
      ，無足採信。再者，原告否認訴外人吳黃琴有向被告借款
      1,600 萬元，並主張係訴外人周智賢借用訴外人吳黃琴身
      分借款，款項由訴外人周智賢使用，訴外人吳黃琴僅係人
      頭等語。然訴外人吳黃琴於82年8月9日具名為借款人，立
      據向被告申貸1,600 萬元，被告已如數撥付於訴外人吳黃
      琴之帳戶內。又訴外人吳黃琴既應允訴外人周智賢擔任借
      款名義人，貸得之款項亦經訴外人吳黃琴同意而提領。縱
      令實際借款人為訴外人周智賢，惟訴外人吳黃琴將全部款
      項轉交予訴外人周智賢，既係在借貸成立並生效後，則乃
      係訴外人吳黃琴、周智賢間之關係，尚不得於事後以訴外
      人吳黃琴未曾實際使用該款項或擔任人頭為由，主張訴外
      人吳黃琴並未真正受領借貸款項或並非向被告借貸。況依
      臺灣高等法院臺南分院91年度上易字第1317、1323號刑事
      確定判決書記載，訴外人吳黃琴對於具名擔任1,600 萬元
      借貸之借款人，並對其所應負之借款人法律責任均有所認
      知，原告主張訴外人吳黃琴並非真正向被告借款，自不足
      採信。
    (四)並聲明：求為判決，如主文所示。
五、(一)下列事實經兩造協議後列為不爭執事項（本審卷第55頁）
      ，爰作為本件判決之基礎：
      1.原告等三人於74年 5月間，曾由原告丙○○○提供其名
        下台南縣後壁鄉○○○段2048地號土地；由原告乙○○
        ○提供其名下台南縣後壁鄉○○○段2054地號土地，為
        第三人吳黃琴向被告農會於借款金額65萬元內提供共同
        擔保，並設定本金最高限額新台幣65萬元之抵押權，存
        續期間自民國74年5月3日起至 104年5月3日止，債務清
        償期依照各個債務契約所定清償日期，經登記在案。兩
        造對於本審卷第16頁至第20頁、第47頁至第49頁等文書
        之真正不予爭執。
      2.第三人吳黃琴於82年8月9日曾出具借據向被告借款1,60
        0 萬元，被告並以該借款為由聲請本院核發83年度促字
        第5633號支付命令及其確定證明書。
      3.被告於97年7月25日持本院97執坤字第12208號債權憑證
        ，以第三人吳黃琴所積欠 200萬元債務及利息、違約金
        為由，聲請拍賣上開2048號、2054號土地二筆，並經本
        院以97年度司拍字第 397號裁定准予拍賣，經原告等人
        提起抗告，再經本院以98年度抗字第16號裁定抗告駁回
        。
      4.原告起訴狀所提出本審卷第20頁之借據，該筆30萬元借
        款已經清償。
    (二)下列事項經兩造協議後，列為爭執要點，爰作為本件判決
      所應審究之範圍（本審卷第55、56頁）：
      1.第三人吳黃琴是否於82年8月9日向被告借得1,600 萬元
        ？
      2.系爭上開二筆土地所設定之65萬元最高限額抵押權，擔
        保範圍有無及於本院97年度執坤字第 12208號債權憑證
        所載之第三人吳黃琴積欠之 200萬元債務及利息、違約
        金？
五、茲就上開兩造爭執事項，分述本院得心證理由如下：經查：
    (一)訴外人吳黃琴於82年8月9日曾出具借據（本審卷第49頁）
      向被告借款1,600 萬元，被告並以該借款為由聲請本院核
      發83年度促字第5633號支付命令及其確定證明書等情，為
      前揭兩造所不爭執之事實，有如前述。而被告確曾於82年
      8月9日將該借款1,600 萬元撥入訴外人吳黃琴在被告處所
      開設帳戶內，訴外人吳黃琴並於82年8月10日提領該1,600
      萬元等情，業據被告提出轉帳收入傳票、存摺支取單為證
      （本審卷第58、96頁）。至於訴外人吳黃琴確於本院89年
      度易字第1543號刑事案件偵、審中迭次承認：「82年間後
      壁鄉農會祕書周智賢的太太吳嘴鸞向我表示，他要買土地
      需要現金週轉，拜託我以我本人的名義而以林昭文等提供
      之土地為擔保品，向後壁鄉農會抵押借款1,600 萬元。」
      、「…我騎機車到達農會時，在場有該農會放款承辦人、
      律師林憲同、地主林昭文等人，我到場後在貸款申請書等
      文件上逐一簽名蓋章後即離去…。」（以上見上開刑事卷
      所附之調查站訴外人吳黃琴筆錄）；「82年8月9日我有去
      農會辦理貸款，是吳榮貴說要買土地，不夠錢，要我幫忙
      去農會辦貸款。」（本院89年度易字第1543號刑事卷第20
      5頁）等語在卷。則依前情可認，前揭1,600萬元借貸，乃
      係訴外人吳黃琴向被告借貸，並將借得之款項提供他人使
      用無訛。此外復有上開1,600 萬元借款申請書、後壁鄉農
      會訴外人吳黃琴存款帳卡、放款帳卡附於上開刑事卷所附
      之法務部調查局臺南縣調查站偵查卷宗內可稽。益足佐證
      ，被告抗辯訴外人吳黃琴確有向其借得1,600 萬元等語，
      堪可採信。原告主張該借款非訴外人吳黃琴借得等語，自
      無可採。
    (二)1.至於訴外人吳黃琴向被告所借得之上開款項，被告並以
        該借款為由聲請本院核發83年度促字第5633號支付命令
        及其確定證明書等情，有如前述。而被告則於97年 2月
        20日以前揭支付命令及確定證明書為執行名義，向本院
        聲請准以97年度執字第 12208號給付借款強制執行事件
        對訴外人吳黃琴財產為強制執行，其聲請執行金額僅為
        200萬元及其利息、違約金，嗣於執行僅受償執行費8,0
        79元後，本院乃依強制執行法第27條規定，於97年3月2
        6日核發本院97年度執坤字第12208號債權憑證等情，亦
        據本院調閱前揭民事執行卷宗查明屬實。是上開債權憑
        證，乃係源自前揭訴外人吳黃琴向被告借得1,600 萬元
        之債務所核發無訛。
      2.又原告於74年 5月間，曾由原告丙○○○提供其名下系
        爭2048地號土地；由原告乙○○○提供其名下系爭2054
        地號土地，為第三人吳黃琴向被告農會於借款金額65萬
        元內提供共同擔保，並設定本金最高限額65萬元之抵押
        權，存續期間自民國74年5月3日起至 104年5月3日止，
        債務清償期依照各個債務契約所定清償日期，經登記在
        案等情，有如前揭兩造不爭執事項所示，並有系爭土地
        登記謄本附於本院97年度司拍字第 937號卷內可稽。而
        兩造並於74年5月3日以被告為貸與人、訴外人吳黃琴為
        借款人、原告三人為土地提供兼連帶保證人書立其他約
        定事項載明「立借款人吳黃琴以後列不動產為抵押物，
        向貴會借款，除依照契約書所約定事項外，並願遵守左
        列各項條件等情，復有該約定書附卷足參（本審卷第18
        頁）。依該約定書第 1條所定：「借款最高限度金額新
        台幣陸拾伍萬元整，於貴會（即被告）核准放款時始得
        向貴會在上開限度內借款。」、第 4條所定：「本契約
        不定期限，貴會如欲將借款本息收回不論何時得定三十
        天期限通知借款人備款清償，並得隨時通知中止貸放或
        減少放款額度，或收回全部或一部放款，或解除本契約
        ，借款人、連帶保證人均無異議。」等語，並參照系爭
        本金最高限額抵押權權利存續期間係自74年5月3日起至
        104年5月3日止之事實， 除有如上述外，並有抵押權設
        定契約書附卷足憑（本審卷第16、17頁），堪認系爭本
        金最高限額抵押權所擔保者，為訴外人吳黃琴於前揭期
        間內向被告借款最高限度65萬元無訛。再者，本院97年
        度執坤字第12208號債權憑證，乃源自訴外人吳黃琴於8
        2年8月10日向被告借得1,600 萬元之債務所核發之事實
        ，已如前述。由此可見，前揭債權憑證所示債權，於借
        款最高限度65萬元以內，自為系爭本金最高限額抵押權
        所擔保之範圍至明。
      3.按所謂最高限額抵押權者，乃為預定抵押物應擔保債權
        之最高限額所設定之抵押權。如所預定擔保之債權非僅
        限於本金，而登記為本金最高限額新台幣若干元，其約
        定利息、遲延利息及約定擔保範圍內之違約金，固為抵
        押權效力之所及，但仍受最高限額之限制，故其約定利
        息、遲延利息及違約金連同本金合併計算，如超過該限
        額者，其超過部分即無優先受償之權，最高法院著有85
        年台上字第2065號判例可資參照。前揭債權憑證所表彰
        之債權乃為本金 200萬元及其利息、違約金等情，此有
        該債權憑證附卷可參（本審卷第99頁）。是僅就本金而
        言，該債權憑證所表彰之本金債權已逾越系爭本金最高
        限額抵押權所擔保65萬元之額度甚明。是系爭本金最高
        限額抵押權所擔保之債權，於65萬元額度內，自及於本
        院97年度執坤字第 12208號債權憑證所表彰之債權，自
        無疑義。
    (三)依上所述，系爭本金最高限額抵押權所擔保之債權，於65
      萬元額度內，自及於本院97年度執坤字第 12208號債權憑
      證所表彰之債權，有如上述。則原告主張被告就系爭本金
      最高限額抵押權所擔保債權已不存在，自屬無據甚明。被
      告就此所為辯解，核屬可採。
六、從而，本件原告以前揭事由，請求確認被告就系爭本金最高
    限額抵押權所擔保債權不存在，揆之前揭說明，洵屬無據，
    為無理由，應予駁回。
七、本件原告請求核屬無據，既經駁回，有如上述，則兩造其餘
    主張及所提證據已與本院上開論斷無涉或無違，爰不予贅述
    。
八、結論：原告之訴為無理由，依民事訴訟法第78條、第85條第
    1項前段，判決如主文。
中    華    民    國    98    年    6     月    30    日
                  民事第三庭    法  官  王漢章
以上正本係照原本作成
如對本判決上訴，須於判決送達後20日內向本院提出上訴狀
中    華    民    國    98    年    6     月    30    日
                                書記官  林木村


司法院資訊處製作；財團法人民間司法改革基金會備份。
